ACORDAO-COMPLETO-2372917

ACÓRDÃO 3167/2020 ATA 7/2020 - PRIMEIRA CÂMARA

VISTOS, relatados e discutidos estes autos de tomada de contas especial instaurada, pelo Fundo Nacional de Saúde - FNS, em razão da não comprovação da boa e regular aplicação dos recursos do Sistema Único de Saúde - SUS repassados ao município de Igarapé-Açu/PA, na modalidade fundo a fundo, no exercício de 2006, ante a constatação de irregularidades em sua gestão financeira quando de auditoria do Departamento Nacional de Auditoria do SUS - Denasus,
ACORDAM os Ministros do Tribunal de Contas da União, reunidos em Sessão da 1ª Câmara, diante das razões expostas pelo Relator, em:
9.1. julgar as contas irregulares, com fundamento nos arts. 1º, inciso I, 16, inciso III, alínea "c", da Lei nº 8.443, de 16 de julho de 1992, c/c os arts. 19 e 23, inciso III, da mesma Lei e com os arts. 1º, inciso I, 209, inciso III, 210 e 214, inciso III, do Regimento Interno, dos srs. Getúlio de Carvalho Galvão, Secretário Municipal de Saúde de Igarapé-Açu no período de 1º/1/2005 a 26/4/2006, e Fausto Barata Amanajás, Secretário Municipal de Saúde de Igarapé-Açu no período de 27/4/2006 a 31/12/2009, e condená-los ao pagamento das quantias discriminadas nos quadros a seguir, com a fixação do prazo de quinze dias, a contar das notificações, para comprovarem, perante o Tribunal (art. 214, inciso III, alínea "a", do Regimento Interno) , o recolhimento das dívidas aos cofres do Fundo Nacional de Saúde - FNS, atualizadas monetariamente e acrescidas dos juros de mora, calculados a partir das respectivas datas, até as datas dos recolhimentos, na forma prevista na legislação em vigor:
9.1.1. responsabilidade do sr. Getúlio de Carvalho Galvão:
	Data
	Valor (R$) 
	Data
	Valor (R$) 
	Data
	Valor (R$) 

	09/01/2006
	1.069,96
	09/01/2006
	403,20
	12/01/2006
	563,48

	16/01/2006
	5.000,00
	17/01/2006
	2.691,36
	23/01/2006
	1.998,00

	24/01/2006
	3.936,88
	27/01/2006
	18.000,00
	27/01/2006
	1.694,19

	30/01/2006
	23,80
	01/02/2006
	35.504,75
	10/02/2006
	250,00

	22/02/2006
	2.522,53
	24/02/2006
	1.827,00
	24/02/2006
	3.980,26

	02/03/2006
	66.000,00
	02/03/2006
	18.500,00
	02/03/2006
	250,00

	22/03/2006
	604,80
	22/03/2006
	2.004,28
	23/03/2006
	140,00

	24/03/2006
	3.664,79
	24/03/2006
	151,20
	27/03/2006
	2.038,80

	03/04/2006
	35.500,00
	11/04/2006
	3.030,35
	13/04/2006
	7.000,00

	20/04/2006
	2.028,18
	20/04/2006
	2.004,28
	20/04/2006
	2.004,28

	20/04/2006
	3.275,00
	20/04/2006
	7.144,50
	20/04/2006
	3.564,79

	20/04/2006
	2.038,80
	20/04/2006
	2.178,20
	20/04/2006
	3.327,30

	20/04/2006
	2.003,23
	20/04/2006
	2.004,28
	20/04/2006
	3.799,55

	20/04/2006
	2.004,28
	20/04/2006
	2.004,28
	20/04/2006
	2.004,28

	20/04/2006
	2.004,28
	20/04/2006
	1.086,85
	20/04/2006
	336,00

	20/04/2006
	2.004,28
				
9.1.2. responsabilidade do sr. Fausto Barata Amanajás:
	Data
	Valor (R$) 
	Data
	Valor (R$) 
	Data
	Valor (R$) 

	27/04/2006
	3.497,54
	03/05/2006
	31.485,00
	11/05/2006
	664,12

	12/05/2006
	3.030,35
	24/05/2006
	247,60
	01/06/2006
	16.000,00

	22/06/2006
	1.093,58
	22/06/2006
	50,40
	26/06/2006
	12.000,00

	28/06/2006
	10.700,62
	28/06/2006
	3.000,00
	28/06/2006
	193,00

	28/06/2006
	4.641,86
	30/06/2006
	3.900,96
	30/06/2006
	20.276,94

	05/07/2006
	108.000,00
	21/07/2006
	520,56
	21/07/2006
	3.000,00

	21/07/2006
	30.000,00
	21/07/2006
	1.811,56
	24/07/2006
	1.350,00

	25/07/2006
	5.000,00
	25/07/2006
	3.500,00
	25/07/2006
	776,42

	27/07/2006
	3.000,00
	21/08/2006
	682,95
	25/08/2006
	4.000,00

	28/08/2006
	3.000,00
	31/08/2006
	37.700,00
	13/09/2006
	7.000,00

	22/09/2006
	1.900,00
	22/09/2006
	4.000,00
	22/09/2006
	6.000,00

	26/09/2006
	10.000,00
	29/09/2006
	2.004,28
	29/09/2006
	7.177,78

	03/10/2006
	8.500,00
	20/10/2006
	5.000,00
	20/10/2006
	5.000,00

	24/10/2006
	997,40
	25/10/2006
	2.500,00
	25/10/2006
	4.900,00

	27/10/2006
	12.000,00
	30/10/2006
	2.805,00
	06/11/2006
	800,00

	16/11/2006
	949,20
	20/11/2006
	25.741,48
	28/11/2006
	5.000,00

	29/11/2006
	1.700,00
	19/12/2006
	28.000,00
	19/12/2006
	5.000,00

	19/12/2006
	40.000,00
	22/12/2006
	3.375,00
	27/12/2006
	3.375,00

	28/12/2006
	3.693,83
				
9.2. autorizar, desde logo, nos termos do art. 28, inciso II, da Lei nº 8.443, de 1992, a cobrança judicial das dívidas, caso não atendidas as notificações;
9.3. remeter cópia deste acórdão à Procuradoria da República no Estado do Pará.

Tomada de contas especial instaurada em razão da não comprovação da boa e regular aplicação dos recursos do Sistema Único de Saúde  SUS repassados ao município, na modalidade fundo a fundo, no exercício de 2006, ante a constatação de irregularidades em sua gestão financeira quando de auditoria do Departamento Nacional de Auditoria do SUS  Denasus

Primeira Câmara

Prefeitura Municipal de Igarapé-Açu/PA.

3.	Responsáveis: Fausto Barata Amanajás, CPF XXX.206.232-XX; Getúlio de Carvalho Galvão, CPF XXX.462.632-XX.

13.1. Ministros presentes: Walton Alencar Rodrigues (Presidente), Benjamin Zymler, Bruno Dantas e Vital do Rêgo.
13.2. Ministros-Substitutos presentes: Augusto Sherman Cavalcanti (Relator) e Weder de Oliveira.

ACORDAO-COMPLETO-2482158

Acórdão de Relação 8431/2021 - Primeira Câmara

Acórdão de Relação

AUGUSTO SHERMAN

Cuidam os autos de tomada de contas especial instaurada, pelo Fundo Nacional de Saúde - FNS, em razão da não comprovação da boa e regular aplicação dos recursos do Sistema Único de Saúde - SUS repassados ao município de Igarapé-Açu/PA, na modalidade fundo a fundo, no exercício de 2006, ante a constatação de irregularidades em sua gestão financeira quando de auditoria do Departamento Nacional de Auditoria do SUS - Denasus.
2.	No que se refere ao conteúdo deste feito e às medidas saneadoras e análises levadas a efeito, adoto como relatório a instrução constante da peça 24, cujas conclusões foram endossadas pelo Diretor Substituto da Área (peça 25) e pelo Secretário de Controle Externo da Secex-TCE (peça 26) , passando a transcrevê-la, com os eventuais ajustes de forma julgados pertinentes:
"INTRODUÇÃO
1. Cuidam os autos de tomada de contas especial instaurada pelo Fundo Nacional de Saúde - Ministério da Saúde em desfavor dos Srs. Getúlio de Carvalho Galvão (CPF XXX.462.632-XX) e Fausto Barata Amanajás (CPF XXX.206.232-XX) em razão da não comprovação da boa e regular aplicação dos recursos do Sistema Único de Saúde (SUS) repassados ao município em epígrafe, na modalidade fundo a fundo, no exercício de 2006, ante constatação de irregularidades na gestão financeira em auditoria do Departamento Nacional de Auditoria do SUS (Denasus) . 
HISTÓRICO 
2. Concluiu-se na primeira instrução do feito efetuada nesta Unidade Técnica (peça 13) , que estão satisfeitos os pressupostos processuais estabelecidos na Lei 8.443/1992, bem como os requisitos específicos da IN TCU 71/2012, uma vez que não houve o transcurso de mais de dez anos desde o fato gerador sem que tenha havido a notificação do responsável pela autoridade administrativa competente, bem como que o valor atualizado do débito, em 1/1/2017, supera o mínimo estabelecido de R$ 100.000,00. 
3. Com base nas irregularidades mencionadas no relatório de auditoria do Departamento Nacional de Auditoria do Sistema Único de Saúde (Denasus) (peça 2, p. 11-69) , quantificou-se adequadamente o débito e imputou-se responsabilidade, conforme matriz de responsabilização à peça 1, p. 65-67.
4. Ante tais circunstâncias, propôs-se a citação dos responsáveis Getúlio de Carvalho Galvão (CPF XXX.462.632-XX) e Fausto Barata Amanajás (CPF XXX.206.232-XX) , posicionamento esse que teve a concordância do diretor técnico (peça 14) , em decorrência das seguintes irregularidades:
Irregularidade: Não comprovação da boa e regular aplicação dos recursos do Sistema Único de Saúde transferidos ao município de Igarapé-Açu em 2006 em razão da realização de saques de valores da conta corrente PAB nº 58.040-6, agência 2123, do Banco do Brasil S/A sem comprovação de destinação/utilização, conforme constatação 18476 do Relatório de Auditoria nº 7036 do Denasus. 
Responsável: Getúlio de Carvalho Galvão (CPF XXX.462.632-XX) 
Débito:
	Data de ocorrência
	Valor (R$) 

	16/01/2006
	5.000,00

	01/02/2006
	35.504,75

	02/03/2006
	66.000,00

	02/03/2006
	18.500,00

	03/04/2006
	35.500,00

Responsável: Fausto Barata Amanajás (CPF XXX.206.232-XX) 
Débito:
	Data de ocorrência
	Valor (R$) 

	03/05/2006
	31.485,00

	01/06/2006
	16.000,00

	26/06/2006
	12.000,00

	05/07/2006
	108.000,00

	31/08/2006
	37.700,00

	03/10/2006
	8.500,00

	06/11/2006
	800,00

	20/11/2006
	25.741,48

	19/12/2006
	28.000,00

Irregularidade: Não comprovação da boa e regular aplicação dos recursos do SUS transferidos ao município de Igarapé-Açu no exercício de 2006 em razão do pagamento de despesas com recursos vinculados ao Piso de Atenção Básica sem a necessária comprovação da contraprestação de bens ou serviços à Administração Pública, conforme constatação 18480 do Relatório de Auditoria nº 7036 do Denasus.
Responsável: Getúlio de Carvalho Galvão (CPF XXX.462.632-XX) 
Débito:
	Data de ocorrência
	Valor (R$) 

	09/01/2006
	1.069,96

	09/01/2006
	403,20

	12/01/2006
	563,48

	17/01/2006
	2.691,36

	23/01/2006
	1.998,00

	24/01/2006
	3.936,88

	27/01/2006
	18.000,00

	27/01/2006
	1.694,19

	10/02/2006
	250,00

	22/02/2006
	2.522,53

	24/02/2006
	1.827,00

	24/02/2006
	3.980,26

	02/03/2006
	250,00

	22/03/2006
	604,80

	22/03/2006
	2.004,28

	23/03/2006
	140,00

	24/03/2006
	3.664,79

	24/03/2006
	151,20

	27/03/2006
	2.038,80

	11/04/2006
	3.030,35

	13/04/2006
	7.000,00

	20/04/2006
	2.028,18

	20/04/2006
	2.004,28

	20/04/2006
	2.004,28

	20/04/2006
	3.275,00

	20/04/2006
	7.144,50

	20/04/2006
	3.564,79

	20/04/2006
	2.038,80

	20/04/2006
	2.178,20

	20/04/2006
	3.327,30

	20/04/2006
	2.003,23

	20/04/2006
	2.004,28

	20/04/2006
	3.799,55

	20/04/2006
	2.004,28

	20/04/2006
	2.004,28

	20/04/2006
	2.004,28

	20/04/2006
	2.004,28

	20/04/2006
	1.086,85

	20/04/2006
	336,00

	20/04/2006
	2.004,28

Responsável: Fausto Barata Amanajás (CPF XXX.206.232-XX) 
Débito:
	Data de ocorrência
	Valor (R$) 

	27/04/2006
	3.497,54

	12/05/2006
	3.030,35

	24/05/2006
	247,60

	22/06/2006
	1.093,58

	28/06/2006
	10.700,62

	28/06/2006
	3.000,00

	28/06/2006
	193,00

	28/06/2006
	4.641,86

	30/06/2006
	3.900,96

	30/06/2006
	20.276,94

	21/07/2006
	520,56

	21/07/2006
	3.000,00

	21/07/2006
	30.000,00

	21/07/2006
	1.811,56

	24/07/2006
	1.350,00

	25/07/2006
	5.000,00

	25/07/2006
	3.500,00

	27/07/2006
	3.000,00

	25/08/2006
	4.000,00

	28/08/2006
	3.000,00

	13/09/2006
	7.000,00

	22/09/2006
	1.900,00

	22/09/2006
	4.000,00

	22/09/2006
	6.000,00

	26/09/2006
	10.000,00

	29/09/2009
	7.177,78

	29/09/2006
	2.004,28

	20/10/2006
	5.000,00

	20/10/2006
	5.000,00

	25/10/2006
	2.500,00

	25/10/2006
	4.900,00

	27/10/2006
	12.000,00

	30/10/2006
	2.805,00

	16/11/2006
	949,20

	28/11/2006
	5.000,00

	29/11/2006
	1.700,00

	19/12/2006
	5.000,00

	19/12/2006
	40.000,00

	22/12/2006
	3.375,00

	27/12/2006
	3.375,00

	28/12/2006
	3.693,83

Irregularidade: Não comprovação da boa e regular aplicação dos recursos do SUS transferidos ao município de Igarapé-Açu no exercício de 2006 em razão de divergência entre os valores dos saques de recursos do SUS efetuados na conta corrente 058.040-6 PAB por intermédio de cheques emitidos pela municipalidade, e os respectivos comprovantes fiscais apresentados, conforme constatação 18481 do Relatório de Auditoria nº 7036. 
Responsável: Getúlio de Carvalho Galvão (CPF XXX.462.632-XX) 
Débito:
	Data de ocorrência
	Valor (R$) 

	30/1/2006
	23,80

Responsável: Fausto Barata Amanajás (CPF XXX.206.232-XX) 
Débito:
	Data de ocorrência
	Valor (R$) 

	11/5/2006
	664,12

	22/6/2006
	50,40

	25/07/2006
	776,42

	21/08/2006
	682,95

	24/10/2006
	997,40

5. Levadas a efeito as citações propostas (peças 16 e 17) , conforme despacho do titular da unidade técnica (peça 15) , no uso da competência delegada pelo relator, Ministro Substituto Augusto Sherman, verifica-se que o Sr. Getúlio de Carvalho Galvão não apresentou qualquer manifestação nos autos. 
6. Quanto ao Sr. Fausto Barata Amanajás, constata-se que, após obter prorrogação do prazo para oferta de defesa inicialmente fixado na citação, apresentou alegações de defesa, acompanhada de cópias de documentação comprobatória (peças 22 e 23) .
EXAME TÉCNICO
Caracterização das irregularidades geradoras do dano ao erário.
7. Observa-se que o tomador de contas identificou como ilícito gerador do dano a ausência de comprovação da boa e regular aplicação de parte dos recursos repassados. 
8. Extrai-se dos relatórios que embasaram as conclusões do tomador de contas que foram avaliadas as aplicações de recursos e a operacionalização dos programas Estratégia da Saúde da Família, Tratamento Fora de Domicílio de pacientes do município, bem como a aplicação dos recursos utilizados pela Secretaria Municipal de Saúde de Igarapé-Açu.
9. A equipe de auditoria constatou irregularidades graves na gestão financeira dos recursos, tendo como parâmetro as normas de direito financeiro e a legislação que rege o Sistema Único de Saúde, uma vez que houve saques sem identificação dos credores e pagamentos de despesas sem suporte em documentos de comprovação de regularidade, conforme evidenciam os extratos bancários juntados aos autos (peça 3, p. 10-32) .
10. A ausência de comprovação da boa e regular aplicação dos recursos transferidos em razão da ausência de documentos que permitam a formação de juízo quanto à regular execução físico-financeira do objeto configura violação ao disposto no art. 37, caput, c/c o art. 70, parágrafo único, da Constituição da República Federativa do Brasil, art. 93 do Decreto-lei 200/67, art. 66 do Decreto 93.872/1996.
11. A realização de pagamentos sem o devido suporte documental que demonstre a efetiva contraprestação em bens e serviços acarreta a presunção relativa da existência de dano ao erário, conforme entendimento jurisprudencial pacífico desta Corte de Contas. 
12. Constatou-se, finalmente, que parte dos recursos federais objeto desta Tomada de Contas Especial, destinados exclusivamente para uso em ações e serviços de promoção, proteção e recuperação da saúde, inseridos no campo de atuação do SUS, foram utilizados para realização de despesas da municipalidade sem vinculação com esses fins. 
13. Por intermédio da Decisão 600/2000 - TCU - Plenário, este Tribunal firmou entendimento no sentido de que os recursos federais destinados à cobertura assistencial ambulatorial e hospitalar devem financiar despesas correntes, exclusivamente para a manutenção dos serviços de assistência ambulatorial e hospitalar, admitindo-se o custeio de órgãos, unidades e entidades que a realizam, sendo vedada a destinação a setores do governo municipal que não estejam diretamente vinculados à execução dessas ações de Saúde.
14. Em numerosos julgados, este Tribunal tem entendido como desvio de finalidade a aplicação de recursos do SUS transferidos aos entes federados em desacordo com os critérios estabelecidos na Decisão 600/2000 - TCU - Plenário, conforme expresso no seguinte enunciado da jurisprudência sistematizada:
'Acórdão 1606/2017-TCU-Primeira Câmara - Ministro-Relator Vital do Rêgo
Enunciado
É irregular a aplicação, pelos demais entes federados, de recursos da União descentralizados por meio do SUS, nos termos do art. 3º da Lei 8.142/1990, em atividades administrativas e operacionais que não estejam diretamente ligadas às ações do sistema'.
15. Deve-se ponderar, todavia, que o dano decorrente de desvio de finalidade apresenta valor irrisório em comparação ao montante dos demais débitos apurados e ao próprio limite mínimo para instauração de TCE.  Em tais circunstâncias e em observância aos princípios da razoabilidade e economia processual, entende-se que não se justifica econômica e processualmente a persecução do ressarcimento de quantia ínfima neste feito.
Citação do Sr. Fausto Barata Amanajás (CPF XXX.206.232-XX) 
Irregularidade 
16. Não comprovação da boa e regular aplicação dos recursos do Sistema Único de Saúde transferidos ao município de Igarapé-Açu em 2006 em razão da realização de saques de valores da conta corrente PAB nº 58.040-6, agência 2123, do Banco do Brasil S/A sem comprovação de destinação/utilização, conforme constatação 18476 do Relatório de Auditoria nº 7036 do Denasus.
Alegações de Defesa 
17. O responsável afirma, preliminarmente, que não atendeu à notificação a ele dirigida na fase interna desta TCE por não a ter recebido. Aduz, ainda, que as prestações de contas dos recursos em questão teriam sido entregues ao Tribunal de Contas dos Municípios do Estado do Pará, porém ainda não teriam sido apreciadas.
18. Alega que as transferências da conta corrente nº 58.040-6/PAB identificadas pela equipe do Denasus teriam sido efetuadas para custear remuneração de pessoal vinculado à atenção básica em saúde, conforme a seguir detalhado:
a) R$ 137.004,75 teriam sido transferidos a conta corrente nº 110.495-0, correspondente a valores de folhas de pagamento do pessoal vinculado as ações de atenção básica de saúde (Postos de Saúde, Agentes Comunitários de Saúde, da Saúde da Família e da Saúde Bucal) ;
b) R$ 23.500,00 teriam sido movimentados para a cota corrente nº 110.011-4/FPM, como forma de compensação pela retenção automática nas cotas-partes desse recurso e decorrentes das contribuições previdenciárias devidas, inclusive do pessoal vinculado as ações de atenção básica.
19. Não haveria, segundo o entendimento do defendente, irregularidade nas operações bancárias realizadas, no valor total de R$ 137.004.75 e R$ 256.226,48, uma vez que a transferência da conta específica do PAB para conta salário seria procedimento adotado pelo Banco do Brasil. 
20. A regularidade da aplicação estaria evidenciada na movimentação dos recursos da conta do PAB para a conta salário nº 110.495-0, na agência 2123, Banco do Brasil. Dessa última conta bancária, assere o responsável, teriam sido transferidos os recursos para as contas correntes individuais dos servidores da folha de pagamento da saúde, conforme a vinculação aos programas abrangidos pelo bloco de financiamento.
21. No mesmo sentido, sustenta que seriam regulares as transferências de R$ 23.500,00 (tabela 1) e R$ 12.000,00 (tabela 2) , por se tratar de ressarcimento à conta do FPM, nº 110.011-4, na agência 2123, do Banco do Brasil, Igarapé-Açu, da Contribuição Previdenciária ao Regime Geral de Previdência Social.
22. Aduz que o tributo em referência era retido na parcela do FPM, incluindo as contribuições do Fundo Municipal de Saúde. As transferências questionadas, portanto, constituiriam ressarcimento aos cofres da Prefeitura para equilibrar a aplicação de recursos próprios às diversas secretarias e fundos municipais.
23. Afirma o defendente que a aplicação em questão estaria em perfeita consonância com a vinculação prevista no Regulamento do Sistema Único de Saúde, pois a soma das transferências nos valores de R$ 160.504,75 e R$. 268.226,48 resultam exatamente no valor apurado de R$ 428.731,23.
Exame Técnico
24. Sabe-se que, na seara do Direito Financeiro, cabe ao responsável demonstrar, por meio da documentação exigida na legislação de regência, a boa e regular aplicação dos recursos públicos federais geridos, em obediência ao disposto nos arts. 70, parágrafo único, da Constituição Federal; 93 do Decreto-Lei nº 200/1967 e 66 e 145 do Decreto nº 93.872/1986. 
25. Por força do disposto no citado art. 9º, inciso III, da Lei 8.080/1990, incumbia aos secretários municipais a gestão financeira dos recursos do SUS transferidos ao município durante sua gestão, em especial no que concerne à retirada de recursos exclusivamente para pagamento de despesas com comprovada vinculação com as ações da atenção básica em saúde.
26. Especificamente quanto à aplicação dos recursos do SUS, registre-se que a Lei 8.142/1990, que dispõe sobre as transferências intergovernamentais do SUS, determina, no art. 4º, inciso I, que os municípios beneficiários devem contar com Fundo de Saúde, o que pressupõe a movimentação dos recursos em contas específicas. 
27. A vigente Lei Complementar 141/2012 veio corroborar essa interpretação na disciplina da movimentação financeira dos recursos contida em seu art. 12, caput e §§ 2º e 4º, vazado nos seguintes termos:
'Art. 12.  Os recursos da União serão repassados ao Fundo Nacional de Saúde e às demais unidades orçamentárias que compõem o órgão Ministério da Saúde, para ser aplicados em ações e serviços públicos de saúde. 
 (...) 
§ 2º  Os recursos da União previstos nesta Lei Complementar serão transferidos aos demais entes da Federação e movimentados, até a sua destinação final, em contas específicas mantidas em instituição financeira oficial federal, observados os critérios e procedimentos definidos em ato próprio do Chefe do Poder Executivo da União. 
 (...) 
§ 4º  A movimentação dos recursos repassados aos Fundos de Saúde dos Estados, do Distrito Federal e dos Municípios deve realizar-se, exclusivamente, mediante cheque nominativo, ordem bancária, transferência eletrônica disponível ou outra modalidade de saque autorizada pelo Banco Central do Brasil, em que fique identificada a sua destinação e, no caso de pagamento, o credor.'
28. A jurisprudência desta Corte de Contas tem entendimento consolidado de que a comprovação da regular aplicação de transferências governamentais não prescinde da demonstração do vínculo causal entre as despesas realizadas e os recursos recebidos (Acórdão 933/2013-TCU-Plenário - Ministra Ana Arraes, 6098/2017 - TCU - Primeira Câmara - Rel. Ministro Benjamin Zymler, 9544/2017 - TCU - Segunda Câmara - Rel. Min. Augusto Nardes, dentre muitos outros) . 
29. Por essas razões, contrariamente ao que afirma o defendente, a movimentação financeira de recursos da conta específica do FMS para outras contas do município não constitui procedimento regular. Muito pelo contrário, trata-se de procedimento que caracteriza, por si só, grave irregularidade, visto que esses recursos deveriam ser geridos em conta única e específica do bloco de financiamento. 
30. Além da violação normativa, a transferência irregular para outras contas bancárias da prefeitura, não vinculadas ao Fundo Municipal de Saúde, configura obstáculo ao estabelecimento do nexo de causalidade entre os valores recebidos pelo FMS e as aplicações referidas na defesa. Caso houvesse sido observada a normatização aplicável, seria possível aferir a existência de vinculação financeira entre recursos e as despesas com folha de pessoal e encargos alegadas pelo defendente. 
31. Constata-se, nesse sentido, que o responsável não apresentou cópias dos extratos bancárias das contas correntes citadas em sua defesa, documentos que permitiriam averiguar o nexo financeiro acima referido. Ante a ausência dos extratos e da devida conciliação entre datas e valores, não é possível determinar o destino dados a esses recursos. 
32. Em tais circunstâncias, não se pode afirmar com qual fonte de recursos foram custeadas as despesas com a remuneração de pessoal vinculado à prestação de serviços na atenção básica de saúde no município referidas na documentação juntada pelo ex-gestor.
33. Deve-se concluir, portanto, que as alegações de defesa sob exame não lograram afastar o ilícito imputado na citação e o débito dele decorrente, razão pela qual não merecem acolhimento por este Tribunal de Contas.
Irregularidade
34. Não comprovação da boa e regular aplicação dos recursos do SUS transferidos ao município de Igarapé-açu no exercício de 2006 em razão do pagamento de despesas com recursos vinculados ao Piso de Atenção Básica sem a necessária comprovação da contraprestação de bens ou serviços à Administração Pública, conforme constatação 18480 do Relatório de Auditoria nº 7036 do Denasus. 
Alegações de defesa
35. O responsável apresenta relação de despesas que teriam sido custeadas com os recursos impugnados, conforme documentos juntados à peça de defesa (tabelas 2 e 3) . Alega que todos os gastos citados seriam oriundos de aplicação no Fundo Municipal de Saúde, que somente estaria credenciado para atuar com baixa complexidade, não havendo aplicação em média e alta complexidade 
36. Informa que, apesar de a rede municipal contar com hospital, não eram prestados serviços de média e alta complexidade, fato este que foi atestado pela Secretaria Estadual de Saúde Pública do Estado do Pará, por meio da declaração da Diretoria do Departamento de Análise de Serviços - DAS referente aos serviços prestados nos exercícios de 2005 a 2007.
Exame Técnico
37. Importa ressaltar, inicialmente, que o responsável não apresentou cópias dos cheques relacionados em sua peça de defesa, circunstância que dificulta enormemente a verificação da compatibilidade entre os beneficiários dos saques questionados e os credores mencionados nos comprovantes de despesa.
38. O confronto entre a relação de pagamentos apresentada pelo defendente, o extrato bancário da conta do PAB/FMS e os documentos de despesa evidencia, em primeiro lugar, que o seguinte conjunto de retiradas de recursos da conta específica não apresenta compatibilidade com as datas e valores das despesas referidas na defesa do ex-prefeito:
	Número do cheque
	Data da retirada
	Valor (R$) 

	879
	22/06/2006
	1.093,58

	886
	28/06/2006
	3.000,00

	884
	28/06/2006
	4.641,86

	1005
	30/06/2006
	20.276,94

	1012
	21/07/2006
	3.000,00

	1010
	21/07/2006
	30.000,00

	1017
	25/07/2006
	5.000,00

	1015
	25/07/2006
	3.500,00

	1018
	27/07/2006
	3.000,00

	1055
	25/08/2006
	4.000,00

	1056
	28/08/2006
	3.000,00

	1057
	13/09/2006
	7.000,00

	1060
	22/09/2006
	1.900,00

	1059
	22/09/2006
	4.000,00

	1058
	22/09/2006
	6.000,00

	1209
	20/10/2006
	5.000,00

	1211
	20/10/2006
	5.000,00

	1208
	25/10/2006
	2.500,00

	1251
	25/10/2006
	4.900,00

	1254
	27/10/2006
	12.000,00

	1116
	28/11/2006
	5.000,00

	1119
	29/11/2006
	1.700,00

	1120
	19/12/2006
	5.000,00

	1121
	19/12/2006
	40.000,00

39. Verifica-se, nesse sentido, que o defendente relacionou grupos de pagamentos diversos a diferentes credores que teriam sido liquidados com o mesmo cheque. Considerando que os pagamentos devem ser efetuados de forma individualizada e com identificação de cada credor, não resta comprovada a vinculação com os saques efetuados na conta corrente indicada.
40. Importa destacar que, para alguns dos cheques relacionados, o responsável informou diferentes datas de emissão para o mesmo documento (cheques 886, 1010, 1012, 1060, 1209, 1251 e 1121) , sendo algumas delas posteriores à data do correspondente saque constante do extrato bancário.
41. Para os saques de recursos em análise, portanto, não restou comprovado o nexo de causalidade com as despesas espelhadas nos documentos apresentados pelo defendente.
42. A análise permite constatar, ainda, que para outra parte das retiradas existe adequação entre números, datas de emissão e valores dos cheques informados pelo defendente e os saques correspondentes constantes do extrato bancário. Verifica-se, todavia, que há lacunas e inconsistências na formalização da quase totalidade dos documentos de despesa respectivos, conforme detalhado no quadro abaixo:
	Data da retirada
	Valor (R$) 
	Número do Cheque
	Documentos/Credor
	Data do documento
	Valor

	27/04/2006
	3.497,54
	833
	Recibo/Alexandre Euclides J da Silva
	Ilegível
	3.497,54

	12/05/2006
	3.030,35
	945
	Recibo/Cláudio Augusto Proença
	Não Consta
	3.030,35

	24/05/2006
	247,60
	991
	NF 3016/White Martins 
	9/5/2006
	380,00

	28/06/2006
	10.700,62
	882
	F C Negrão (recibo) 
	Não consta
	10.700,62

	30/06/2006
	3.900,96
	881
	Notas fiscais e recibos/M dos Santos Brito
	Diversas
	Diversos (sem correspondência com o valor do saque) 

	21/07/2006
	1.811,56
	1006
	Recibo/ilegível
	Ilegível
	Ilegível

	24/07/2006
	1.350,00
	890
	Documento avulso com dados de cheque/Daniel Vieira de Almeida Werneck
	20/7/2006
	1.350,00

	29/09/2006
	7.177,78
	1201
	Não localizado
		
	29/09/2006
	2.004,28
	1067
	Recibo/Alessandra Costa Pofilho
	Não consta
	2.004,28

	30/10/2006
	2.805,00
	1250
	Recibo/Magalhães Melo Ltda.
	Não consta
	2.805,00

	22/12/2006
	3.375,00
	1130
	Recibo/Daniele Leal de Oliveira
	Não consta
	3.375,00

	27/12/2006
	3.375,00
	1160
	Recibo/Daniele Leal de Oliveira
	Não consta
	3.375,00

	28/12/2006
	3.693,83
	1123
	Recibo/Helder Jose Prestes Brito
	Não consta
	3.693,83

43. Além disso, as notas fiscais e recibos trazidos pelo defendente não apresentam atesto de recebimento dos bens fornecidos e serviços prestados. Conforme estabelecido no inciso III, § 2º do art. 63 da Lei 4.320/1964 e em consolidada jurisprudência deste Tribunal, a atestação do documento de despesa é procedimento imprescindível à comprovação da correta liquidação da despesa, pois certifica o recebimento dos bens ou serviços a serem pagos (Acórdão 5848/2013-TCU-Primeira Câmara, Rel. Min. Ana Arraes, 1213/2014 - TCU - Primeira Câmara, Rel. Min. José Múcio Monteiro, 5335/2011 - TCU - Primeira Câmara, rel. Min. Ubiratan Aguiar) .
44. Ante essas constatações e a ausência das cópias dos cheques correspondentes, os documentos juntados são insuficientes para comprovar: a) que os credores neles indicados foram beneficiários dos pagamentos com os recursos retirados da conta corrente específica do PAB/FMS; e b) que os valores pagos corresponderam a bens e serviços efetivamente recebidos e prestados. 
45. Deve-se concluir que as alegações e documentos apresentados nas alegações sob exame são insuficientes para comprovar a boa e regular aplicação dos recursos retirados da conta específica. Portanto, as alegações de defesa não merecem acolhimento, devendo ser mantido o juízo de irregularidade e dano ao erário. 
46. Irregularidade: Não comprovação da boa e regular aplicação dos recursos do SUS transferidos ao município de Igarapé-Açu no exercício de 2006 em razão de divergência entre os valores dos saques de recursos do SUS efetuados na conta corrente 058.040-6 PAB por intermédio de cheques emitidos pela municipalidade e os respectivos comprovantes fiscais apresentados, conforme constatação 18481 do Relatório de Auditoria nº 7036. 
Alegações de defesa
47. O defendente sustenta que as despesas elencadas nesse item, além de serem inexpressivas, referem-se a gastos com as atividades relacionadas a atenção básica referentes a refeições para funcionários do PSF, Conta de Telefonia Móvel utilizada exclusivamente nos PSFs e material de expediente, também usados nos PSFs.
48. Em conclusão, afirma que houve equívoco por parte da equipe de auditoria do Denasus, uma vez que a documentação juntada à defesa comprova as aplicações e já teria sido apresentada aos auditores à época da realização da fiscalização.
Exame Técnico
49. As alegações de defesa do responsável limitam-se à afirmação da pertinência das despesas com as finalidades legais, sem nada esclarecer quanto à incompatibilidade entre os valores retirados da conta específica do PAB e os comprovantes de despesa.
50. Conforme detalhado na constatação 18481 do Relatório de Auditoria nº 7036 e demonstrado na tabela infra, os valores contidos nos comprovantes de despesa são inferiores aos montantes sacados por meio dos respectivos cheques, cuja diferença resultou no valor de R$ 3.195,09. 
Divergência entre valores sacados da conta corrente do PAB mediante de cheques e os respectivos comprovantes fiscais apresentados pela Prefeitura Municipal de Igarapé-Açu.
	Beneficiário
	Cheque
	Data
	Valor (R$) 

	Mercantil União-Diferença valor do cheque (R$ 103,90) e nota fiscal n. 0765, de 18/1/2006 (R$ 80,10) .
	851739
	30/1/2006
	23,80

	CELPA-Diferença valor do cheque (R$ 5.351,52) e Conta (R$ 4.687,40) 
	851950
	11/5/2006
	664,12

	Rúbia Helena Batista da Conceição (Diferença valor cheque R$ 554,40 e Recibo R$ 504,00) .
	851873
	22/6/2006
	50,40

	TIM-Diferença cheque (R$ 1.314,20) e Conta (R$ 537,78) 
	1011
	25/07/2006
	776,42

	TIM-Diferença cheque (R$ 1.144,86) e Conta (R$ 461,91) 
	1054
	21/08/2006
	682,95

	TIM-Diferença cheque (R$ 1.334,34) e Conta (R$ 336,94) 
	1206
	24/10/2006
	997,40

	Total
			3.195,09

Fonte: Denasus, Constatação 18481 do Relatório de Auditoria n. 7036, Quadro 7, Anexo 2 e Planilha de Ressarcimento.
51. Verifica-se que a diferença a maior referente ao pagamento de conta de energia elétrica (CELPA) foi justificada como pagamento a outro credor (J F Ferreira e Cia Ltda.) . Quanto às faturas de serviços telefônicos (TIM) , não foram apresentadas em valores correspondentes às diferenças constadas.
52. Considerando que não foram apresentados pelo responsável comprovantes de despesa compatíveis e devidamente formalizados e atestados que justifiquem as diferenças acima indicadas, as alegações de defesa não merecem acolhimento, devendo ser mantido o juízo de irregularidade e dano ao erário.
Citação do Sr. Getúlio de Carvalho Galvão
53. Citado regularmente, conforme aviso de recebimento juntado aos autos (peça 20) , o Sr. Getúlio de Carvalho Galvão não apresentou qualquer manifestação nos autos.
54. Em tais circunstâncias, pode ser considerado revel, dando-se prosseguimento ao processo, de acordo com o art. 12, § 3º, da Lei 8.443/1992.
55. Ao não apresentar alegações de defesa, o responsável deixou de exercer o direito ao contraditório e à ampla defesa, princípios insculpidos na Constituição da República Federativa do Brasil de 1988, bem como não se desincumbiu do ônus de produzir provas da regular aplicação dos recursos sob sua responsabilidade. 
56. Conforme assentado na jurisprudência deste TCU, em sede de processos de contas, a configuração da revelia não gera presunção de veracidade das irregularidades atribuídas aos responsáveis revéis, sendo indispensável ao julgamento pela irregularidade das contas a presença de prova suficiente dos fatos e condutas contrários à lei (Acórdão 4704/2014-TCU-Primeira Câmara - Rel. Min. Bruno Dantas, 2369/2013 - TCU - Primeira Câmara - Rel. Min. Benjamin Zymler, 2070/2015 - TCU - Plenário - Rel. Min. Vital do Rêgo, dentre muitos outros) . 
57. Nesse sentido, verifica-se que estão adequadamente caracterizados e lastreados em evidências os ilícitos praticados e as respectivas responsabilidades, conforme indicado pareceres lançados nos autos acima sintetizados. 
58. Portanto, não tendo sido contestadas as imputações veiculadas na citação efetivada, permanecem caracterizadas as irregularidades apontadas nas conclusões do Relatório Completo do Tomador de Contas Especial e na instrução inicial lançada por esta Unidade Técnica.
Exame da boa-fé na conduta dos responsáveis
59. No que respeita à responsabilidade do Sr. Getúlio de Carvalho Galvão, verifica-se que não se manifestou acerca das irregularidades imputadas e considerando ainda a ausência de indícios nesse sentido nos autos, não se pode reconhecer a presença de boa-fé em sua conduta. 
60. Quanto ao Sr. Fausto Barata Amanajás, igualmente não se identificam evidências ou indícios em sua defesa ou nos demais elementos constantes dos autos que permitam o reconhecimento de boa-fé em sua conduta.
61. Em tais circunstâncias, pode este Tribunal, desde logo, proferir o julgamento de mérito pela irregularidade das contas, conforme combinação dos §§ 2º e 6º do art. 202 do Regimento Interno do TCU.
62. Esse entendimento está amparado em vasta jurisprudência desta Corte de Contas, a exemplo dos Acórdão 133/2015-TCU-Primeira Câmara (Rel. Min. Bruno Dantas) , 2455/2015 - 1ª Câmara (Rel. Min. Bruno Dantas) , 3604/2015 - 1ª Câmara (Rel. Min. Bruno Dantas) , 5070/2015 - 2ª Câmara (Rel. Ministro Substituto André de Carvalho) e 2424/2015 - Plenário Rel. Min. Benjamin Zymler) .
Configuração da Prescrição da Pretensão Punitiva
63. Observa-se ter se consumado, em relação aos ilícitos em debate, a prescrição da pretensão punitiva por parte do TCU que, nos termos do entendimento firmado no Acórdão 1441/2016-TCU-Plenário - Rel. Min. Benjamin Zymler, subordina-se ao prazo geral de prescrição indicado no art. 205 do Código Civil, qual seja, dez anos contados a partir da data de ocorrência da irregularidade sancionada, nos termos do art. 189 do Código Civil.
64. As irregularidades discutidas nesta TCE ocorreram no exercício de 2006, portanto há mais de 10 anos, tendo sido interrompido o cômputo do prazo com o despacho que ordenou a citação dos responsáveis somente em 31/7/2018. Em tais circunstâncias, afigura-se inviável a proposição de aplicação aos responsáveis das sanções previstas na Lei 8.443/1992.
CONCLUSÕES
65. Ante as análises acima efetuadas, conclui-se que as alegações de defesa do Sr. Fausto Barata Amanajás e os respectivos documentos comprobatórios não elidem as imputações de ausência de comprovação da aplicação de recursos veiculadas na citação, permanecendo caracterizadas as irregularidades e os respectivos danos ao erário apurados. 
66. Quanto ao Sr. Getúlio de Carvalho Galvão, concluiu-se pela caracterização de sua revelia e pela ausência de elementos nos autos que descaracterizem as imputações formuladas na citação e tampouco que autorizem juízo de boa-fé em sua conduta.
67. As condutas dos então secretários municipais de saúde, detalhadas nos relatórios do Denasus, do tomador de contas e nas instruções desta Unidade Técnica, concorreram diretamente para a configuração dos prejuízos ao erário, considerando que se desviaram dos princípios regentes da gestão administrativa ínsitos no art. 37, caput, da Constituição Federal e das normas legais que disciplinam a liquidação e pagamento de despesas e aplicação dos recursos do SUS.
68. Em tais circunstâncias, conclui-se que as contas dos responsáveis devem ser julgadas irregulares, com a correspondente condenação ao ressarcimento dos débitos imputados na citação, deixando-se de propor a aplicação de sanções em razão da configuração da prescrição da pretensão punitiva desta Corte de Contas em relação aos ilícitos apurados.
69. Cabível, ainda, a proposição de remessa de cópia dos elementos pertinentes ao Ministério Público da União, atendendo, assim, ao disposto no art. 16, § 3º, da Lei 8.443/1992 c/c o art. 209, § 7º, do Regimento Interno/TCU.
PROPOSTA DE ENCAMINHAMENTO
Diante do exposto, submetem-se os autos à consideração superior, propondo:
a) considerar revel, para todos os efeitos, os Sr. Getúlio de Carvalho Galvão (CPF XXX.462.632-XX) , dando-se prosseguimento ao processo, nos termos do art. 12, § 3º, da Lei 8.443/1992 c/c o art. 202, § 8º, do RI/TCU;
b) rejeitar as alegações de defesa do Sr. Fausto Barata Amanajás (CPF XXX.206.232-XX) relativamente às imputações de irregularidade veiculadas na citação promovida neste feito;  
c) julgar irregulares as contas dos Srs. Getúlio de Carvalho Galvão (CPF XXX.462.632-XX) e Fausto Barata Amanajás (CPF XXX.206.232-XX) , com fundamento nos arts. 1º, inciso I, 16, inciso III, alínea 'c', da Lei 8.443/1992 c/c os arts. 19, caput, e 23, inciso III, da mesma Lei, e com arts. 1º, inciso I, 209, inciso III e IV, 210 e 214, inciso III, do Regimento Interno do TCU, condenando-os ao pagamento das quantias a seguir especificadas, com a fixação do prazo de quinze dias, a contar da notificação, para comprovarem, perante o Tribunal (art. 214, inciso III, alínea 'a', do Regimento Interno) , o recolhimento da dívida aos cofres do Fundo Nacional de Saúde, atualizadas monetariamente e acrescidas dos juros de mora, calculados a partir das datas discriminadas até a data do recolhimento, e com o abatimento de valores acaso já satisfeitos, na forma prevista na legislação em vigor:
Responsável: Getúlio de Carvalho Galvão (CPF XXX.462.632-XX) 
Débito:
                      TRIBUNAL DE CONTAS DA UNIÃO	TC Processo 000.794/2018-0
	Data de ocorrência
	Valor (R$) 

	09/01/2006
	1.069,96

	09/01/2006
	403,20

	12/01/2006
	563,48

	16/01/2006
	5.000,00

	17/01/2006
	2.691,36

	23/01/2006
	1.998,00

	24/01/2006
	3.936,88

	27/01/2006
	18.000,00

	27/01/2006
	1.694,19

	30/1/2006
	23,80

	01/02/2006
	35.504,75

	10/02/2006
	250,00

	22/02/2006
	2.522,53

	24/02/2006
	1.827,00

	24/02/2006
	3.980,26

	02/03/2006
	66.000,00

	02/03/2006
	18.500,00

	02/03/2006
	250,00

	22/03/2006
	604,80

	22/03/2006
	2.004,28

	23/03/2006
	140,00

	24/03/2006
	3.664,79

	24/03/2006
	151,20

	27/03/2006
	2.038,80

	03/04/2006
	35.500,00

	11/04/2006
	3.030,35

	13/04/2006
	7.000,00

	20/04/2006
	2.028,18

	20/04/2006
	2.004,28

	20/04/2006
	2.004,28

	20/04/2006
	3.275,00

	20/04/2006
	7.144,50

	20/04/2006
	3.564,79

	20/04/2006
	2.038,80

	20/04/2006
	2.178,20

	20/04/2006
	3.327,30

	20/04/2006
	2.003,23

	20/04/2006
	2.004,28

	20/04/2006
	3.799,55

	20/04/2006
	2.004,28

	20/04/2006
	2.004,28

	20/04/2006
	2.004,28

	20/04/2006
	2.004,28

	20/04/2006
	1.086,85

	20/04/2006
	336,00

	20/04/2006
	2.004,28

Responsável: Fausto Barata Amanajás (CPF XXX.206.232-XX) 
Débito:
	Data de ocorrência
	Valor (R$) 

	27/04/2006
	3.497,54

	03/05/2006
	31.485,00

	11/5/2006
	664,12

	12/05/2006
	3.030,35

	24/05/2006
	247,60

	01/06/2006
	16.000,00

	22/06/2006
	1.093,58

	22/6/2006
	50,40

	26/06/2006
	12.000,00

	28/06/2006
	10.700,62

	28/06/2006
	3.000,00

	28/06/2006
	193,00

	28/06/2006
	4.641,86

	30/06/2006
	3.900,96

	30/06/2006
	20.276,94

	05/07/2006
	108.000,00

	21/07/2006
	520,56

	21/07/2006
	3.000,00

	21/07/2006
	30.000,00

	21/07/2006
	1.811,56

	24/07/2006
	1.350,00

	25/07/2006
	5.000,00

	25/07/2006
	3.500,00

	25/07/2006
	776,42

	27/07/2006
	3.000,00

	21/08/2006
	682,95

	25/08/2006
	4.000,00

	28/08/2006
	3.000,00

	31/08/2006
	37.700,00

	13/09/2006
	7.000,00

	22/09/2006
	1.900,00

	22/09/2006
	4.000,00

	22/09/2006
	6.000,00

	26/09/2006
	10.000,00

	29/09/2006
	2.004,28

	29/09/2006
	7.177,78

	03/10/2006
	8.500,00

	20/10/2006
	5.000,00

	20/10/2006
	5.000,00

	24/10/2006
	997,40

	25/10/2006
	2.500,00

	25/10/2006
	4.900,00

	27/10/2006
	12.000,00

	30/10/2006
	2.805,00

	06/11/2006
	800,00

	16/11/2006
	949,20

	20/11/2006
	25.741,48

	28/11/2006
	5.000,00

	29/11/2006
	1.700,00

	19/12/2006
	28.000,00

	19/12/2006
	5.000,00

	19/12/2006
	40.000,00

	22/12/2006
	3.375,00

	27/12/2006
	3.375,00

	28/12/2006
	3.693,83

d) autorizar, desde logo, nos termos do art. 28, inciso II, da Lei 8.443/1992 c/c o art. 219, inciso II, do RI/TCU, a cobrança judicial da dívida caso não atendidas as notificações;
e) autorizar, desde logo, com fundamento no art. 26, da Lei 8.443/1992 c/c o art. 217, do Regimento Interno do TCU, caso seja do interesse do Srs. Getúlio de Carvalho Galvão (CPF XXX.462.632-XX) e Fausto Barata Amanajás (CPF XXX.206.232-XX) , o parcelamento da dívida em até 36 parcelas, incidindo, sobre cada uma, os encargos legais devidos, sem prejuízo de alertá-los de que, caso optem por essa forma de pagamento, a falta de comprovação do recolhimento de qualquer parcela implicará o vencimento antecipado do saldo devedor, nos termos do art. 26, parágrafo único, e 59, da Lei 8.443/1992 c/c o art. 217, § 2º, do Regimento Interno do TCU; e
f) encaminhar cópia da deliberação ao Procurador-Chefe da Procuradoria da República no Estado do Pará, nos termos do § 3º do art. 16 da Lei 8.443/1992 c/c o § 7º do art. 209 do Regimento Interno do TCU, para adoção das medidas cabíveis; e comunicar-lhe que o relatório e o voto que a fundamentarem podem ser acessados por meio do endereço eletrônico www.tcu.gov.br/acordaos e que, caso haja interesse, o Tribunal pode enviar-lhe cópia desses documentos sem qualquer custo."
3.	Em seu pronunciamento regimental (peça 27) , o Ministério Público junto a esta Casa, neste ato representado pela Procuradora-Geral Cristina Machado da Costa e Silva, manifestou sua concordância com o encaminhamento proposto pela unidade instrutiva.      
É o relatório.

não há.

Procuradora-Geral Cristina Machado da Costa e Silva.

TOMADA DE CONTAS ESPECIAL. NÃO COMPROVAÇÃO DA BOA E REGULAR E APLICAÇÃO DE RECURSOS DO SUS, ANTE IRREGULARIDADES CONSTATADAS EM AUDITORIA DO DENASUS. CITAÇÃO. REVELIA DE UM RESPONSÁVEL E ALEGAÇÕES DO OUTRO RESPONSÁVEL INSUFICIENTES PARA AFASTAR AS IRREGULARIDADES A ELES IMPUTADAS. CONTAS IRREGULARES. DÉBITO. PRESCRIÇÃO DA PRETENSÃO PUNITIVA.

TOMADA DE CONTAS ESPECIAL (TCE)

Trata-se de tomada de contas especial instaurada, pelo Fundo Nacional de Saúde - FNS, em razão da não comprovação da boa e regular aplicação dos recursos do Sistema Único de Saúde - SUS repassados ao município de Igarapé-Açu/PA, na modalidade fundo a fundo, no exercício de 2006, ante a constatação de irregularidades em sua gestão financeira quando de auditoria do Departamento Nacional de Auditoria do SUS - Denasus.
2.	Nos termos do art. 93 do Decreto-Lei 200/1967, quem quer que utilize dinheiros públicos ficará obrigado a justificar seu bom e regular emprego.
3.	No entanto, segundo se depreende dos autos, a obrigação de zelar pelo bom e regular emprego de dinheiros públicos não foi demonstrada pelos srs. Getúlio de Carvalho Galvão e Fausto Barata Amanajás, Secretários Municipais de Saúde de Igarapé-Açu nos períodos de, respectivamente, 1º/1/2005 a 26/4/2006 e 27/4/2006 a 31/12/2009, em relação a parte dos recursos federais do Sistema Único de Saúde - SUS que lhes foram repassados no exercício de 2006, tendo em vista irregularidades identificadas na gestão financeira de tais valores quando de auditoria do Denasus (Relatório de Auditoria nº 7036) . Tais constatações, atinentes à não comprovação da boa e regular aplicação dos recursos do SUS decorreram, basicamente, dos seguintes motivos:
	a) realização de saques de valores da conta corrente PAB nº 58.040-6, agência 2123, do Banco do Brasil S/A, sem comprovação de destinação/utilização (constatação 18476 - fls 31, peça 2) ;
	b) pagamento de despesas, com recursos vinculados ao Piso de Atenção Básica, sem a necessária comprovação da contraprestação de bens ou serviços à Administração Pública (constatação 18480 - fls. 31/32, peça 2) ;
	c) divergência entre os valores de saques dos recursos do SUS da conta corrente PAB nº 58.040-6, por meio de cheques emitidos pela municipalidade, e os respectivos comprovantes fiscais apresentados (constatação 18481 - fls. 32, peça 2) .
4.	Notificados pelo Fundo Nacional de Saúde - FNS, ditos responsáveis nem apresentaram defesa, nem recolheram as quantias que lhes foram imputadas (fls. 60 e 69, peça 1) , circunstância que conduziu a que fosse instaurada esta Tomada de Contas Especial, com responsabilização pelos recursos públicos mencionados.
5.	Já no âmbito desta Casa, a instrução inicial, a cargo da Secex-TCE (peça 13) , concluiu propondo a citação dos srs. Getúlio de Carvalho Galvão e Fausto Barata Amanajás, cada um deles em relação às importâncias cujo pagamento ocorreu durante suas respectivas gestões junto à Secretaria Municipal de Saúde de Igarapé-Açu.
6.	Embora citado de forma regular e válida (vide peças 8, 16 e 20) , em plena conformidade com os normativos acerca da matéria, o sr. Getúlio de Carvalho Galvão permaneceu silente, não oferecendo defesa ou recolhendo o débito a ele imputado, restando, portanto, caracterizada sua revelia, podendo-se dar prosseguimento ao processo, nos termos do § 3º do art. 12 da Lei nº 8.443/92.
7.	Devidamente citado, o sr. Fausto Barata Amanajás compareceu aos autos e apresentou defesa (peças 22 e 23) , alegando, em síntese, que:
	a) as transferências da conta corrente nº 58.040-6 - PAB (item 3.a supra) haveriam sido efetuadas:
	a.1) aquelas nos valores de R$ 137.004,75 e R$ 256.226,48, para custear remuneração de pessoal vinculado à atenção básica em saúde, sendo que, para tal finalidade, a prévia transferência da conta do PAB (conta nº 58.040-6) para uma conta salário (conta nº 110.495-0) seria procedimento adotado pelo Banco do Brasil (fls. 2/4, peça 22) ;
	a.2) aquelas nos valores de R$ 23.500,00 e R$ 12.000,00, para o ressarcimento, à conta corrente do FPM (conta nº 110.011-4) , da contribuição previdenciária ao RGPS, "inclusive do pessoal vinculado às ações de atenção básica", que lá haveria sido retida (fls. 4, peça 22) ;
	b) as despesas sem suposta comprovação de contraprestação se haveriam destinado às despesas que indica, conforme documentos juntados à sua defesa, alegando que todos os gastos em questão seriam oriundos de aplicação no Fundo Municipal de Saúde, que só era credenciado para atuar com baixa complexidade (fls. 4/15, peça 22) ;
	c) os casos de divergência entre os valores dos saques e os correspondentes documentos comprobatórios, além de referirem-se a valores inexpressivos, se refeririam a gastos com atividades relacionadas à atenção básica, atinentes a refeições para funcionários do PSF, contas de telefonia móvel utilizada exclusivamente nos PSFs e material de expediente usado nos PSFs (fls. 15/17, peça 22) .
8.	Acerca de tais alegações, a instrução da Secex-TCE (peça 24) consignou as seguintes análises:
	a) a transferência de recursos da conta específica do Fundo Municipal de Saúde para outras contas do município, além de constituir grave irregularidade (vide art. 12, caput e §§ 2º e 4º, da Lei Complementar 141/2012) , constitui obstáculo ao estabelecimento do nexo de causalidade entre os recursos recebidos pelo FMS e as aplicações mencionadas na defesa, verificando-se ainda, quanto a isso, o aspecto de o responsável não haver apresentado os extratos bancários das outras contas por ele referidas, documentos que eventualmente poderiam, a partir da conciliação entre datas e valores, demonstrar o nexo financeiro por ele afirmado (fls. 7/8, peça 24) ;
	b) além de o responsável não haver apresentado cópia dos cheques relacionados em sua defesa, o confronto entre a realização de pagamentos por ele aportada, o extrato bancário da conta do PAB/FMS e os documentos de despesa evidencia:
	b.1) retiradas de recursos da conta específica que não apresentam compatibilidade com as datas e valores das despesas referidas na defesa (relativas aos cheques nº s 879, 886, 884, 1005, 1012, 1010, 1017, 1015, 1018, 1055, 1056, 1057, 1060, 1059, 1058, 1209, 1211, 1208, 1251, 1254, 1116, 1119, 1120 e 1121) , observando-se indicações de pagamentos a diferentes credores que haveriam sido liquidados com o mesmo cheque (inviabilizando a vinculação de tais supostos pagamentos com os saques efetuados na conta específica) e diferentes datas de emissão informadas para o mesmo cheque (cheques nº s 886,1010, 1012, 1060, 1209, 1251 e 1121) , sendo algumas delas posteriores à data do correspondente saque constante do extrato bancário (fls. 9/10, peça 24) ;
	b.2) mesmo nos saques em que existe adequação entre números, datas de emissão e valores dos cheques (vide cheques nº s 833, 745, 991, 882, 881, 1006, 890, 1201, 1067, 1250, 1130, 1160, 1123) , verificam-se lacunas e inconsistências na formalização da quase totalidade dos respectivos documentos de despesa (data ilegível, sem data, com mais de uma data, com divergência entre valor do saque e valor da despesa, sem identificação do credor ou com identificação ilegível) (fls. 10/11, peça 24) ;
	b.3) as notas fiscais e os recibos trazidos pelo defendente não apresentam atesto de recebimento dos bens fornecidos e serviços prestados (fls. 11, peça 24) ;
	c) no que se refere aos casos de divergências entre os valores dos saques e os correspondentes comprovantes de despesas, o responsável limitou-se a afirmar a pertinência dos dispêndios com as finalidades legais, sem nada esclarecer quanto à incompatibilidade entre os valores retirados da conta específica do PAB e os respectivos comprovantes (cheques 851739, 851950, 851873, 1011, 1054 e 1206) (fls. 12, peça 24) .
9.	À vista desse quadro, as conclusões da unidade instrutiva são de que as alegações de defesa do sr. Fausto Barata Amanajás e os documentos que a acompanharam não lograram elidir a ausência de comprovação de recursos veiculada na citação, permanecendo caracterizadas as irregularidades e os respectivos danos ao Erário apurados, bem como de que, ao não apresentar elemento com eficácia para elidir as irregularidades a ele imputadas, o sr. Getúlio de Carvalho Galvão deixou que persistisse, em relação a ele, idêntica situação (fls. 14, peça 24) .
10.	Consigna a unidade técnica, por fim, não identificar, nos autos, evidências ou indícios que permitam o reconhecimento da boa-fé dos responsáveis em questão, ressalvando, no entanto, a configuração, no caso examinado, da prescrição da pretensão punitiva por parte deste Tribunal, de acordo com o entendimento firmado no Acórdão 1441/2016-TCU-Plenário, posto que as irregularidades discutidas nesta TCE ocorreram no exercício de 2006 e o despacho que ordenou a citação dos responsáveis somente veio a ser prolatado em 31/7/2018 (peça 15 e fls. 13, peça 24) .
11.	Tendo em vista o quadro e também não vislumbrando indícios de boa-fé dos citados, alinho-me às conclusões da instrução, cujas análises incorporo às minhas razões de decidir, e entendo presentes os requisitos para que estas contas sejam julgadas irregulares e em débito os responsáveis, cada um conforme as parcelas que lhes foram imputadas, devendo, ainda, com base no art. 16, § 3º, da Lei 8.443/92 c/c o art. 209, § 7º, in fine, do Regimento Interno, remeter-se cópia da documentação pertinente ao Ministério Público da União, por intermédio da Procuradoria da República no Estado do Pará, para o ajuizamento das ações que entender cabíveis. Deixo de acompanhar a proposta de, desde já, autorizar-se o parcelamento das dívidas, em função de entender tratar-se de providência que somente deve ser adotada mediante solicitação do responsável.
	Ante o exposto, manifesto-me por que o Tribunal aprove o Acórdão que ora submeto à deliberação deste Colegiado.
TCU, Sala das Sessões Ministro Luciano Brandão Alves de Souza, em 17 de março de 2020.
AUGUSTO SHERMAN CAVALCANTI 
Relator